臺灣臺南地方法院民事判決　　　　　　　99年度訴字第1560號
原　　　告　慶豐商業銀行股份有限公司
法定代理人　潘隆政(即接管人中央存款保險股份有限公司接管
　　　　　　小組)
訴訟代理人　黃溫信律師
　　　　　　黃紹文律師
　　　　　　徐美玉律師
被　　　告　林鴻年
訴訟代理人　林玉潔
上列當事人間請求塗銷抵押權登記事件，本院於民國100年3月30
日言詞辯論終結，判決如下：
    主  文
被告應將原告所有坐落臺南市○○段六三三地號、六三三之一地
號土地，由臺南市東南地政事務所於民國六十三年二月十八日以
臺南土字第○○三三五六號收件，設定義務人王煒，設定權利
範圍八一六七○分之一四三八五，存續期間自民國六十三年二月
十六日至民國六十三年八月十六日，共同擔保債權總金額新臺幣
陸拾貳萬元之抵押權登記予以塗銷。
訴訟費用新臺幣陸仟柒佰貳拾元由被告負擔。
    事實及理由
一、程序方面
    按訴狀送達後，原告不得將原訴變更或追加他訴。但擴張或
    減縮應受判決事項之聲明者，不在此限，民事訴訟法第255
    條第1項第3款定有明文。本件原告起訴時原聲明「被告應將
    原告所有坐落臺南市○○段633地號、633之1地號2筆土地（
    下合稱系爭土地）由臺南市東南地政事務所於民國63年以臺
    南土字第003356號收件，於63年2月18日設定以被告為權利
    人，王煒為義務人，權利範圍全部，擔保債權總金額新臺
    幣（下同）620,000元抵押權設定登記予以塗銷」，嗣於本
    院審理中將其中權利範圍更正為「81670分之14385」，核屬
    訴之聲明減縮，應予准許，合先敘明。
二、原告主張：系爭土地係原告於民國70年間向訴外人王煒買
    受並取得所有權，買受時系爭土地上即存有訴外人於63 年2
    月18日設定並登記予被告之設定權利範圍81670分之14385、
    存續期間自63年2月16日起至63年8月16日止、共同擔保債權
    總金額620,000元之一般抵押權（下稱系爭抵押權）。查系
    爭抵押權所擔保之債權存續期間為自63年2月16日起至63年8
    月16日止，清償日期應可認定為63年8月16日，則其債權請
    求權消滅時效應自清償日期之翌日（即63年8月17日）起算
    ，於15年時效完成期間內，被告並未能證明曾向訴外人請求
    ，縱被告確曾向訴外人請求，依民法第130條規定，被告並
    未於6個月內起訴，時效亦視為不中斷，則自63年8月17日起
    迄78年8月16日止，其債權請求權已罹於15年時效。被告又
    未於其債權請求權時效消滅完成後5年（即至83年8月16日止
    ）內實行抵押權，依民法第125條、128條前段及第880條規
    定，被告之系爭抵押權業已消滅，系爭抵押權之登記繼續存
    在，顯對原告所有權造成妨害，爰依所有權之法律關係提起
    本訴等語，並聲明：如主文第1項所示。
三、被告則以：系爭抵押權係因63年2月間訴外人王煒向被告
    借款620,000元（下稱系爭借款）所設定，系爭借款於63年8
    月間屆期後，被告曾屢次向訴外人請求清償，惟訴外人表示
    無力清償，隔2年後就未能與訴外人取得聯繫迄今，由於一
    直找不到訴外人，亦未曾對之提起訴訟等語資為抗辯，併為
    答辯聲明：原告之訴駁回。
四、兩造不爭執事項：系爭土地原為訴外人王煒所有（權利範
    圍81670分之14385 ），於63年2月18日共同設定系爭抵押權
    予被告。嗣原告於70年3月28日買受系爭土地，並於70年5月
    21日完成所有權移轉登記。以上事實，並有系爭土地登記第
    二類謄本（見本院卷第15頁至第18頁）在卷足參，堪信為真
    實。
五、得心證之理由：
    原告起訴主張系爭抵押權已因所擔保之債權罹於時效後5年
    內未實行而消滅，請求塗銷系爭抵押權登記，被告則以前詞
    置辯，是本件所應審究者應為：被告之系爭抵押權是否已消
    滅？茲論述如下：
  (一)按所有人對於妨害其所有權者，得請求除去之，民法第767
    條中段著有明文。次按請求權，因十五年間不行使而消滅；
    又消滅時效，自請求權可行使時起算；消滅時效，因左列事
    由而中斷：一、請求；時效因請求而中斷者，若於請求後六
    個月內不起訴，視為不中斷；時效中斷者，自中斷之事由終
    止時，重行起算；以抵押權擔保之債權，其請求權已因時效
    而消滅，如抵押權人於消滅時效完成後，五年間不實行其抵
    押權者，其抵押權消滅，民法第125條、第128條前段、第
    129條第1項第1款、第130條、第137條第1項、第880條分別
    定有明文。另按當事人主張有利於己之事實者，就其事實有
    舉證之責任；但法律別有規定，或依其情形顯失公平者，不
    在此限，民事訴訟法第277條亦著有明文。
  (二)依前開被告所述，系爭抵押權所擔保之債權為被告對系爭土
    地原所有人王啟煒之借款債權乙情，為原告所不否認，堪信
    為實。則系爭擔保債權應適用民法第125條一般請求權之15
    年消滅時效。又系爭擔保債權之清償日期為63年8月16日，
    此有土地第二類登記謄本在卷可參，是系爭抵押權所擔保之
    債權自清償日期屆至起即可行使請求權，請求權之消滅時效
    亦自斯時開始起算，如期間未有中斷消滅時效進行而重行起
    算之事由，則迄至78年8月16日即已屆至，先予敘明。
  (三)被告雖辯稱於63年8月間曾向訴外人即債務人王啟煒請求清
    償云云，惟未舉證以實其說，已難採信。更何況被告又自陳
    ：隔2年後就未能與訴外人王啟煒取得聯繫迄今，由於一直
    找不到訴外人吳啟煒，故未曾對之提起訴訟等語（參本院卷
    第78頁），則縱被告所述於63年8月間向王啟煒請求乙事屬
    實，惟其未於請求後6個月內以訴外人王啟煒為被告就系爭
    借款債權提起訴訟，依前揭規定，系爭債權之消滅時效仍應
    視為不中斷，則系爭抵押權所擔保之借款債權之消滅時效，
    應認至78年8月16日即已屆至。被告復未於系爭借款債權請
    求權時效消滅後5年內實行其抵押權，依前揭規定，系爭抵
    押權應於83年8月16日止因除斥期間經過而消滅。從而，原
    告主張被告之系爭抵押權已因擔保債權消滅時效完成及除斥
    期間經過而消滅乙情，自屬可採。
六、綜上所述，被告之系爭抵押權，均因擔保債權消滅時效完成
    及除斥期間經過而消滅，而依社會一般交易習慣，抵押權登
    記對於土地客觀交換價值恆有負面影響，影響原告所有權之
    完整，自屬對所有權之妨害。則原告基於所有人地位，本於
    所有權之法律關係，請求被告塗銷系爭抵押權之登記，為有
    理由，應予准許。
七、按法院為終局判決時，應依職權為訴訟費用之裁判；訴訟費
    用，由敗訴之當事人負擔，民事訴訟法第87條第1項、第78
    條分別定有明文，本件訴訟費用核定為6,720元（即第一審
    裁判費），爰確定訴訟費用之負擔如主文第2項所示。
八、結論：本件原告之訴為有理由，依民事訴訟法第87條第1項
    、第78條，判決如主文。
中    華    民    國   100    年    4     月    13    日
                   民事第二庭  審判長法   官  李杭倫
                                     法   官  田玉芬
                                     法   官  許育菱
以上正本證明與原本無異。
如不服本判決，應於送達後20日內，向本院提出上訴狀並表明上
訴理由，如於本判決宣示後送達前提起上訴者，應於判決送達後
20日內補提上訴理由書（須附繕本）。如委任律師提起上訴者，
應一併繳納上訴審裁判費。
中    華    民    國   100    年    4     月    14    日
                                     書記官   謝安青